【裁判字號】    97,再易,31
【裁判日期】    971117
【裁判案由】    第三人異議之訴
【裁判全文】
臺灣高等法院高雄分院民事判決          97年度再易字第31號
再審原告  乙○○
再審被告  甲○○
上列當事人間請求第三人異議之訴事件，再審原告對於民國97年
9 月17日本院97年度上易字第198 號確定判決提起再審，判決如
下：
    主  文
再審之訴駁回。
再審訴訟費用由再審原告負擔。
    事實及理由
一、再審原告主張：坐落屏東縣內埔鄉○○段508-119 號土地上
    ，暫編345 建號門牌屏東縣內埔鄉○○村○○路25-3號未保
    存登記建物，面積共497.8 平方公尺（下稱系爭建物），係
    伊自民國80年至83年間陸續出資興建而為伊所有。惟鈞院97
    年度上易字第198 號判決（下稱原確定判決）竟以系爭建物
    為伊公公即訴外人郭秋福參與規劃建築及管理出租事宜，並
    以郭秋福名義設立房屋稅籍，即認系爭建物為郭秋福所有，
    乃與最高法院41年台上字第1039號判例及89年度台上字第37
    4 號判決意旨相違背，適用法規顯有錯誤。其次，伊出資興
    建系爭建物後，委託郭秋福代為向鄉公所申辦系爭建物門牌
    ，詎郭秋福不詳辦理細節，乃逕以其自己名義留存資料，而
    聯絡地址則記載伊之地址即「屏東縣鹽埔鄉○○村○○路53
    之2 號」，故遭鄉公所誤認系爭建物為郭秋福所建，並通知
    稅捐機關以郭秋福為納稅義務人設立稅籍。然郭秋福數10年
    來均居住在「屏東縣鹽埔鄉○○村○○路21號」，有昔日手
    寫戶籍謄本、現行戶籍謄本及郭秋福先前所受不起訴處分書
    其內人別欄載明地址可稽；而伊則自77年11月4 日起即設籍
    在「屏東縣鹽埔鄉○○村○○路53之2 號」，亦有伊之戶籍
    謄本為證，又系爭房屋繳款書投遞地址明白記載伊之地址為
    「屏東縣鹽埔鄉○○村○○路53之2 號」，足見郭秋福確係
    代理伊申辦門牌，而誤載郭秋福為系爭房屋納稅義務人，且
    係伊繳交系爭房屋之房屋稅而持有房屋稅繳款書甚明。上開
    證物為前訴訟所存在，伊因不知或當時未尋得而不能使用，
    若經斟酌，應可證明系爭建物確為伊所興建，而由郭秋福係
    代理伊申辦門牌。爰依民事訴訟法第496 條第1 項第1 款、
    第13款之規定，提起再審之訴，求為判決原確定判決及台灣
    屏東地方法院96年度訴字第556 號判決均廢棄，確認伊就系
    爭建物所有權存在等情。
二、再審被告則未提出聲明及陳述。
三、原確定判決有無民事訴訟法第1 項第1 款適用法規顯有錯誤
    之再審事由？
  (一)按民事訴訟法第496 條第1 項第1 款所謂適用法規顯有錯誤
    ，係指確定判決所適用之法規顯然不合於法律規定或與司法
    院現尚有效之大法官會議解釋或最高法院尚有效之判例顯然
    違反者而言，並不包括認定事實錯誤、取捨證據失當之情形
    在內（最高法院60年台再字第170 號、63年台上字第880 號
    判例足資參照）。
  (二)次按自己建築之房屋，與依法律行為而取得者有別，縱使不
    經登記，亦不在民法第758 條所謂非經登記不生效力之列，
    最高法院41年台上字第1039號著有判例。再審原告主張原確
    定判決以系爭建物為郭秋福參與規劃興建及管理出租事宜，
    並以郭秋福名義設立房屋稅籍，即認系爭建物為郭秋福所有
    ，乃違背上開判例意旨云云。惟查，原確定判決以系爭建物
    興建之規劃、管理，均是郭秋福所為，83年興建完成後，由
    郭秋福持身分證辦理門牌號碼，87年系爭建物設籍，原始納
    稅義務人為郭秋福，88年初由郭秋福出租予訴外人高秋英，
    90年亦由郭秋福出租予訴外人黃振德，租金亦由郭秋福收取
    等情，因認再審原告未能舉證證明系爭建物為其出資所建，
    自不得主張所有權，其訴請確認所有權存在為無理由，此有
    原確定判決在卷可稽。是以，原確定判決係依據其確定之事
    實為法律上之判斷，並無適用法規錯誤可言。至原確定判決
    認定事實是否錯誤、取捨證據有無失當，則非適用法規錯誤
    。再者，原確定判決認定系爭建物無法證明為再審原告所興
    建，而判決再審原告敗訴，亦與上開最高法院41年台上字第
    1039號判例意旨無關，並無違背該判例可言。另再審原告所
    舉最高法院89年度台上字第374 號裁判意旨，並非判例，縱
    有違反，亦非適用法規錯誤之再審事由。準此，再審原告主
    張原確定判決具有民事訴訟法第1 項第1 款適用法規顯有錯
    誤之再審事由，自無可採。
四、原確定判決有無民事訴訟法第1 項第13款當事人發現未經斟
    酌之證物或得使用該證物之再審事由？
  (一)按當事人發現未經斟酌之證物或得使用該證物，係以如經斟
    酌可受較有利益之裁判者為限，始得據以提起再審之訴，此
    為民事訴訟法第496 條第1 項第13款所明定。
  (二)再審原告主張其出資興建系爭建物後，委託郭秋福代為向鄉
    公所申辦系爭建物門牌，詎郭秋福不詳辦理細節，乃逕以其
    自己名義留存資料，而聯絡地址則記載再審原告之地址即「
    屏東縣鹽埔鄉○○村○○路53之2 號」，故遭鄉公所誤認系
    爭建物為郭秋福所建，並通知稅捐機關以郭秋福為納稅義務
    人設立稅籍等情，乃提出郭秋福居住在「屏東縣鹽埔鄉○○
    村○○路21號」之手寫戶籍謄本、現行戶籍謄本、郭秋福所
    受不起訴處分書其內人別欄載明地址、以及再審原告自77年
    11月4 日起即設籍在「屏東縣鹽埔鄉○○村○○路53之2 號
    」之戶籍謄本、系爭房屋繳款書投遞地址記載「屏東縣鹽埔
    鄉○○村○○路53之2 號」為證。經查，上開證據固證明系
    爭建物之房屋稅繳款書投遞地址記載為再審原告之戶籍地，
    而非郭秋福之戶籍地，惟該繳款書投遞至再審原告戶籍地之
    原因多端，或因郭秋福辦理稅籍時實際居住該址，或因收件
    方便等等，不一而足，難認即為代理再審原告辦理系爭建物
    門牌，亦無法據此而認係再審原告繳納該款及系爭建物為再
    審原告所興建。況依再審原告所提出之繳款書所載納稅義務
    人為郭秋福，倘系爭建物為再審原告所有，何以均未申請更
    正？是上開證據縱經斟酌，亦不足以證明系爭建物即為再審
    原告所有，自無從推翻原確定判決之認定結果。從而，再審
    原告主張發現未經斟酌之證物或得使用該證物，如經斟酌可
    受較有利益之裁判等語，即無足取。
五、綜上所述，再審原告主張原確定判決有民事訴訟法第496 條
    第1 項第1 款、第13款之再審事由，尚屬無據，其提起再審
    之訴，顯無再審理由，爰不經言詞辯論，應予駁回。
據上論結，本件再審之訴顯無再審理由，依民事訴訟法第502 條
第2項 、第78條，判決如主文。
中    華    民    國    97    年    11    月    17    日
                            民事第五庭
                                審判長法官  蔡明宛
                                法      官  曾錦昌
                                法      官  魏式璧
以上正本證明與原本無異。
本判決不得上訴。
中    華    民    國    97    年    11    月    17    日
                                書  記  官  林明威


司法院資訊處製作；財團法人民間司法改革基金會備份。
